臺灣桃園地方法院刑事判決　　　　　　　 99年度訴字第838號
公　訴　人　臺灣桃園地方法院檢察署檢察官
被　　　告　楊崇嵐
選任辯護人　鄭三川律師
上列被告因強盜案件，經檢察官提起公訴（99年度偵字第16238
號、第22011 號），本院判決如下：
    主  文
楊崇嵐共同犯恐嚇取財罪，累犯，處有期徒刑貳年。扣案之行動
電話壹支（含0000000000號SIM 卡壹張，即本院99年度刑管字第
1940號扣押物品清單編號3 所示），沒收之。
    事  實
一、楊崇嵐曾於民國95年間，因竊盜、贓物等案件，經本院以95
    年度易字第1914號判決判處應執行有期徒刑2 年10月確定，
    嗣經本院以96年度聲減字第9817號裁定減刑及定應執行有期
    徒刑1 年5 月確定；另於97年間，因贓物案件，經本院以97
    年度審簡字第244 號判決判處應執行有期徒刑3 月確定，並
    與前揭應執行有期徒刑1 年5 月接續執行，於98年10月2 日
    假釋出監並付保護管束，於99年2 月8 日保護管束期滿，未
    經撤銷假釋，其未執行之刑，以已執行論。緣其友人林聖榮
    （此部分犯行，業經本院判處有期徒刑3 年8 月）得知周月
    嬌（此部分犯行，業經本院判處有期徒刑3 年2 月）工作之
    「峇里島咖啡店」（即印尼小吃店，位於桃園縣中壢市○○
    路224 號）常有賭客出入，身上攜帶大量現金，認有可趁之
    機，竟於99年6 月12日某時，邀集楊崇嵐、周月嬌、陳明豊
    （此部分之犯行，業經本院判處有期徒刑3 年6 月）等人共
    同基於恐嚇取財之犯意聯絡，由周月嬌提供印尼籍（起訴書
    誤載為越南籍，逕予更正）賭客姚飛文於同年6 月13日凌晨
    在上揭小吃店賭博之消息，遂共同策劃待姚飛文賭博完要回
    家時，周月嬌主動以機車搭載，並以電話通知林聖榮，周月
    嬌並將當日以機車載姚飛文回家之預定路線告知林聖榮，而
    楊崇嵐則負責駕駛由陳明豊租來之車牌號碼1452-WB 號自用
    小客車搭載林聖榮、陳明豊，在預定路線上隨機挑選無人之
    處攔截周月嬌之機車，並由林聖榮、陳明豊向姚飛文佯稱係
    警察臨檢將姚飛文強押上車強取姚飛文財物之謀議。議定後
    ，周月嬌即於99年6 月13日凌晨3 時28分許，以其所有之00
    00000000電話打電話給林聖榮所使用之0000000000電話聯繫
    後，林聖榮隨即騎乘周月嬌之車牌號碼AY2- 995重型機車帶
    領楊崇嵐所駕駛車牌號碼1452-WB 號自用小客車搭載陳明豊
    ，依循周月嬌預定載姚飛文回家之路線行駛一遍，駛完路線
    後，於當日凌晨4 時23分許回到「峇里島咖啡店」附近等候
    周月嬌電話，隨後周月嬌於當日凌晨4 時23分許打電話給林
    聖榮，告知林聖榮已載姚飛文離開「峇里島咖啡店」，林聖
    榮聞之，隨即由楊崇嵐駕駛前開自用小客車搭載林聖榮、陳
    明豊跟隨周月嬌所騎乘車牌號碼MG5-989 號重型機車，周月
    嬌亦配合放慢車速，頻頻回頭觀望，於當日凌晨4 時30分許
    ，在桃園縣中壢市○○路與大智路口前攔堵周月嬌，並由林
    聖榮、陳明豊下車向姚飛文佯稱係警察臨檢，姚飛文因而誤
    認不敢反抗，林聖榮、陳明豊即分別以手碰觸姚飛文腰部、
    背部，在半推半就之情形下，將姚飛文推進前開自用小客車
    後座，林聖榮、陳明豊則隨旁坐於左、右兩側控制姚飛文，
    楊崇嵐則將車駛離現場往桃園縣大溪鎮方向行駛，以此非法
    方法剝奪其行動自由。林聖榮、陳明豊於車內向姚飛文稱：
    警察臨檢，要檢查證件。在姚飛文從包包內取出證件過程中
    ，恰巧發現包包內藏有毒品、骰子，林聖榮乃向其恐嚇稱：
    毒品在臺灣罪很重等詞，姚飛文因害怕遭偵辦而心生畏怖，
    乃依林聖榮之要求將包包內所有物品全數倒出，且從左胸口
    袋取出現金，共計交付身上之現金新臺幣（下同）15萬1,00
    0 元、印尼幣2 萬元、美金1,500 元及手機1 支。嗣於當日
    清晨5 、6 時許，楊崇嵐將車駛至桃園縣大溪交流道附近，
    由林聖榮將姚飛文推出車外，而後3 人返回陳明豊位於桃園
    縣桃園市○○路之租屋處，林聖榮將取得之現金分給楊崇嵐
    3 萬元、陳明豊分得6 萬餘元（含美金1,500 元，其中包含
    林聖榮償還先前所積欠的款項），餘則由林聖榮全數取走花
    用（原應分給周月嬌3 萬元，但迄未支付）。嗣經姚飛文報
    警處理，員警調閱現場監視器畫面，始查悉前揭汽車車牌號
    碼循線查獲，並扣得周月嬌所有之前揭手機1 支（含SIM 卡
    ）。
三、案經姚飛文訴由桃園縣政府警察局中壢分局報請臺灣桃園地
    方法院檢察署檢察官偵查起訴。
    理  由
一、證據能力之說明
  (一)被告楊崇嵐審判外之自白或不利於己陳述，有證據能力。理
    由：按被告之自白，非出於強暴、脅迫、利誘、詐欺、疲勞
    訊問、違法羈押或其他不正之方法，且與事實相符者，得為
    證據。被告陳述其自白係出於不正之方法者，應先於其他事
    證而為調查。該自白如係經檢察官提出者，法院應命檢察官
    就自白之出於自由意志，指出證明之方法。刑事訴訟法第15
    6 條第1 項、第3 項分別定有明文。本院查，被告於準備程
    序、審判期日對於檢察官所提出其警詢、偵查訊問筆錄之證
    據能力均不爭執，本院亦查無明顯事證足認司法警察、檢察
    官於製作該等筆錄時，有對被告施以法所禁止之不正方法等
    情事，是被告審判外之不利己之陳述筆錄係出於其任意性所
    製作，具證據能力。
  (二)被告以外之人即證人姚飛文、楊駿懿、共同被告陳明豊等人
    之審判外陳述筆錄，均有證據能力。理由：按被告以外之人
    於審判外之言詞或書面陳述，除法律有規定者外，不得作為
    證據。被告以外之人於審判外之陳述，雖不符前4 條（指刑
    事訴訟法第159 條之1 至第159 條之4 ）之規定，而經當事
    人於審判程序同意作為證據，法院審酌該言詞陳述或書面陳
    述作成時之情況，認為適當者，亦得為證據，刑事訴訟法第
    159 條第1 項、第159 條之5 第1 項，分別定有明文。查被
    告以外之人即證人姚飛文、楊駿懿、共同被告陳明豊等人審
    判外之警詢、偵訊書面陳述筆錄，雖屬被告以外之人於審判
    外之陳述，惟經當事人同意有證據能力，經本院審酌該陳述
    做成之情況，並無任何違法或其他欠缺外部可信性之情事，
    依前述「同意性」之傳聞法則例外規定，該等筆錄均具證據
    能力。
  (三)另卷內桃園縣政府警察局中壢分局「0613」專案偵查報告、
    通聯紀錄綜合排序、科仕崴汽車公司小客車租賃契約書、車
    籍查詢重型機車車籍，核屬書證性質，復與本案事實具有自
    然關聯性，亦無事證足認有違背法定程序或經偽造、變造所
    取得之情事，均認有證據能力。
二、前揭犯罪事實業據被告楊崇嵐於本院審理時坦承不諱，核與
    共同被告陳明豊、被害人姚飛文（事實欄所載之內容與其所
    證述之情節容有些許差異，此將影響被告等人之行為究竟成
    立被訴之加重強盜罪嫌，抑或本院認定之恐嚇取財罪，此部
    分詳下述）及證人楊駿懿兼或於偵查及本院審理時證述情節
    大致相符，並經共同被告即證人林聖榮於本院分離審判時證
    述綦詳（被告於進行詰問證人林聖榮程序前即行逃匿，嗣於
    緝獲、本院審理時表示放棄對證人林聖榮之對質詰問權），
    且有桃園縣政府警察局中壢分局「0613」專案偵查報告、科
    仕崴汽車公司小客車租賃契約書、車籍查詢重型機車車籍、
    通聯紀錄綜合排序附卷（參偵卷(一)第75頁至第97頁、第182
    頁、第149 頁至第160 頁）可參，應甚明確，而堪認定。被
    告雖曾一度辯解稱係幫忙林聖榮索討遭詐賭之債務，然共同
    被告即證人林聖榮於本院分離審判時業已明確證稱：案發當
    時工作是臨時鐵工，收入不固定，已經認識被告、陳明豊數
    個月，伊並沒有賭博習慣，更不可能向渠等告知有遭人詐賭
    之情形，因積欠陳明豊債務，由伊提供本案線索，陳明豊提
    議以假扮警察之方式向被害人取款等語（參本院卷(二)第62頁
    、第69頁反面、第70頁），本院認其已就自身涉案情節清楚
    交代，且與被告並無隙怨，自無誣陷之必要與可能，是其所
    言當有可信之處，況依被告所辯情節觀之，林聖榮並未提供
    任何借據、本票等相類的證明文件，僅依其口頭告知就全然
    相信有詐賭、幫忙索討債務之情，是否可信已屬可疑，況真
    有詐賭之事，何以需周月嬌幫忙提供路線情資、事前模擬、
    又以佯裝警察之方法將被害人載往他處在車上索討，大可直
    接在小吃店門口攔堵質問即可，甚至可以在賭博當場「人贓
    俱獲」，如此大費周章的索討方式，實與常情有違，且其於
    偵查及本院審理時自承在車上就已經發覺根本不是向被害人
    催討債務，顯見此辯解顯屬卸責之詞，不可採信。又刑法第
    346 條第1 項之恐嚇取財罪，與同法第339 條第1 項之詐欺
    取財罪，二者之區別，在於前者係施用使人心生畏怖之恐嚇
    手段，致被害人心生畏懼，明知不應交付財物而交付，後者
    則係施用詐術手段，使人陷於錯誤，誤信為應交付財物而交
    付。惟上開之恐嚇手段，常以虛假之事實為內容，故有時亦
    不免含有詐欺之性質，倘含有詐欺性之恐嚇取財行為，足使
    人心生畏懼時，自應僅論以高度之恐嚇取財罪，殊無再適用
    詐欺取財罪之餘地（最高法院28年上字第1238號、30年上字
    第668 號等判例、84年度台上字第1993號判決意旨可參）。
    查被告、林聖榮及陳明豊等三人以假冒警察臨檢之方式要求
    被害人姚飛文上車，並在車上要求交出全數財物，縱渠等無
    此身分，然被害人確實係因懼於當時之人數，及依其自身經
    驗認警察得以此方式攔車、要錢而不敢抗拒，此經被害人於
    本院審理時證述明確，此種犯罪手法及客觀情節，衡情已足
    以使人心生畏懼，揆諸上開判例、判決意旨，應論以恐嚇取
    財罪，至為明確，辯護人稱僅構成詐欺取財罪，容有誤會，
    是本件事證明確，應依法論科。至被告等人雖以假冒警察之
    方式為本件犯行，然並未身著警察制服、乘坐警車，或出示
    任何可代表警察身分之文件，全係仗勢被害人為印尼籍人士
    ，並不知情臺灣警察臨檢、執行職務之實務運作及法令而為
    之，檢察官亦未以刑法第158 條第1 項僭行公務員職權罪起
    訴，本院認此種犯罪手段與該條所要保障之公務執行嚴明、
    公正性並無違背，自不能本罪相繩，併此敘明。
二、公訴意旨認被害人係遭被告等人強抱上車，在車內由林聖榮
    、陳明豊分座左右，其意志顯然已經受到壓抑，甚且無法在
    質疑被告等人非警察後而為任何行為反應，而被害人遭棄下
    車之時，仍有意取回財物，竟遭林聖榮強制排拒、開車加速
    駛離，綜合上情以觀，顯已使被害人不能抗拒，而交付財物
    ，認此部分之犯行，應構成刑法第330 條第1 項之結夥三人
    強盜罪嫌等語。然以威嚇方法使人交付財物之強盜罪，與恐
    嚇罪之區別，係以對於被害人施用威嚇程度為標準。如其程
    度足以抑壓被害人之意思自由，至使不能抵抗而為財物之交
    付者，即屬強盜罪。否則，被害人之交付財物與否，儘有自
    由斟酌之餘地者，即應成立恐嚇罪（最高法院30年上字第66
    8 號判例參照），即恐嚇罪與強盜罪之區別，除在程度上不
    同外，尤應以被害人已否喪失意思自由為標準（最高法院69
    年度台上字第2201號、80年度台上字第1591號、84年度台上
    字第6029號判決均同此見解）。經查：
  (一)被害人對於「如何上車」乙節，於偵查及本院審理時均大致
    證稱係遭推、抱上車，然對於是否有「反抗」等情，卻前後
    證述不一，惟於警詢及本院審理時均曾一致性證稱：因囿於
    被告等人稱為警察臨檢，所以沒有反抗等語（參偵卷(一)第45
    頁、本院卷(一)第194 頁反面），此與林聖榮於本院審理時稱
    只有以手碰觸被害人令其上車等語相符，足見被害人上車係
    因被告等人佯稱為警察，不敢反抗所致，被告等人並未施以
    足以使被害人不能抗拒之強暴行為，至為顯明。
  (二)又被害人迭於偵查及本院審理時均一致性證述：在車內被告
    等人並未拿任何武器，因為相信真的是警察臨檢，所以不敢
    反抗，而在印尼的警察如果攔車要求交錢，伊就會交錢等語
    （參偵查卷(二)第48頁、本院卷(一)第194 頁反面），可見被告
    等人均未使用其他強暴手段，亦未出示任何足以傷害人身體
    、生命之武器，被害人之所以會輕易交付財物，係導因於本
    身在印尼被警察臨檢之實際生活經驗，實難認被告、林聖榮
    、陳明豊上開手段已達使被害人不能抗拒之程度。
  (三)再依被害人及林聖榮於本院審理時所證述之情節，固可認定
    被告等人取得被害人財物後，在推被害人下車之際曾發生扭
    打，被告甚至加速駕車逃逸，然被害人之所以會在交付財物
    後有如此之反抗行為，係因在交付財物後，被告將車開往郊
    區不斷繞來繞去，且未將車開往警局，因而有所懷疑，故在
    下車時欲將錢取回等情，業據其於本院審理時證述綦詳（參
    本院卷(一)第194 頁反面），縱此時林聖榮對之另有施以強暴
    行為，然終究是恐嚇取財犯行既遂、終了後所為，林聖榮施
    加強暴行為係為防護所取得之財物，自非著手實施強盜之構
    成要件行為，亦難證明被害人有至不能或難以抗拒之情，是
    無從憑此論以強盜罪。
  (四)至被害人另於本院審理時證述被告等人於取得事實欄所載之
    財物後，陳明豊另有動手拔取手上之戒指、林聖榮還動手欲
    搶脖子上的項鍊等詞（參本院卷(一)第195 頁反面、第196 頁
    ），然其於偵訊時卻證稱：坐在右邊的人要拔我的戒指及項
    鍊等語（參偵查卷(二)第47頁），顯見其對於係何人動手實施
    ，前後證詞已有重大歧異，另又觀以被害人第一次即案發當
    日之警詢筆錄（參偵查卷(一)第40頁至第41頁），均未提及上
    情，反而是相隔六天後之警詢方陳述上情，且該次警詢竟稱
    ：「歹徒把我推上車後就動手要搶我手上的戒指」等語（參
    偵卷(一)第45頁），對於搶戒指、項鍊之行為順序亦與前揭審
    理時之證詞不合，本院以為被害人就被害經過所為之陳述，
    其目的在於使被告受刑事訴追處罰，與被告處於絕對相反之
    立場，其陳述或不免渲染、誇大，本件被害人姚飛文就前述
    行搶順序、何人動手等關鍵性、重要性細節竟有如此重大差
    異，無法遽信為真。又被告等人如何在車內「取得」被害人
    財物乙節，被害人於本院審理時先證稱：「（檢察官問：對
    方在車上要拿你的財物時你有無反抗？）沒有，他們說是警
    察臨檢，所以我身上的東西就拿出來，如果抵抗的話我怕被
    他們打。」等語，此一證述情節與林聖榮所辯述情節（即被
    害人主動交付）大致相合，自有可信之處。被害人於法官補
    充訊問時復又證稱：「（受命法官問：你被搶的物品是否你
    主動交出來，陳明豊或阿榮有無說如果不交出來你的身體會
    受到威脅？）是阿榮和陳明豊把我身上的背包拿去搜刮，不
    是我主動拿出來的。」；於檢察官補充訊問時另稱：「（問
    ：你身上的錢是你拿給他們，還是他們從你的口袋拿出來？
    ）是他們在我口袋裡面搜刮，不是我自己拿出來的」，可見
    被害人對於財物如何遭取走，及取走之方式證述前後不一，
    反而，被告、林聖榮、陳明豊等人均一致陳稱當時在車內確
    實有看到骰子，此與被害人於偵訊時所述情節相符（參偵卷
    (二)第47頁），被害人於本院審理時竟否認上情（參本院卷(一)
    第198 頁），可見被害人對部分案情有所保留，無法盡信，
    本院以為被告等人既以假扮警察臨檢之方式在半推半就之下
    令被害人上車，當有可能在車上要求被害人交出證件，如此
    更能符合臨檢實務，更能取信於被害人，且在發現毒品後，
    進一步要求被害人交出全部財物，此一犯罪情節未與常情相
    違，是無法從被害人前揭具有瑕疵之指證，認定被告、林聖
    榮及陳明豊在車上施強暴手段在被害人背包、口袋中搜刮取
    走財物，或另又施以強暴手段奪取被害人財物，亦甚明確。
  (五)公訴人認本案不能割裂觀察，應整體視被害人如何上車、在
    車內行動自由受限制之情狀下，判斷是否足使被害人身體上
    或精神上達不能抗拒之程度，固非無見。然本院認為被害人
    係在完全相信，且依其生活經驗，印尼警察在執行職務時有
    可能以此方式攔車、取財，在畏懼其警察身分下方在半推半
    就之下上車、主動交付財物，甚至被害人身上還有毒品，因
    害怕遭偵辦之情形下，並未有任何抗拒行為，在客觀上實未
    見被告等人有何強暴、脅迫至使被害人不能抗拒之行為，自
    難認於客觀上被害人已達喪失意識決定自由之程度。公訴意
    旨認被告此部分應擔負結夥三人強盜罪嫌，尚有誤會，因其
    起訴基本事實同一，自應由本院變更檢察官所引應適用之法
    條。
三、核被告楊崇嵐所為係犯刑法第302 條第1 項剝奪行動自由罪
    、同法第346 條第1 項之恐嚇取財罪。公訴人雖未引用剝奪
    行動自由罪條文，惟於事實欄已明確記載該犯罪事實，本院
    自應予以審理。被告與同案被告林聖榮、陳明豊、周月嬌間
    ，就前述犯行有犯意聯絡與行為分擔，應論以共同正犯。被
    告係基於恐嚇取財之單一不法目的而為上開犯行，剝奪被害
    人之行動自由則為遂行恐嚇取財犯行之手段，不論在時間或
    空間上均具有緊密之關連，且在剝奪行動自由不法行為繼續
    時，更為恐嚇取財犯行，亦有行為部分合致之情形，自應評
    價為「行為單數」，被告以一行為觸犯前開二罪名，應依刑
    法第55條之規定從重論以恐嚇取財罪。又被告有如犯罪事實
    欄所示之犯罪前科與執行情形，此有臺灣高等法院被告前案
    紀錄表存卷可按，其於5 年以內故意再犯本件有期徒刑以上
    之罪，為累犯，應依刑法第47條第1 項之規定加重其刑。爰
    審酌被告正值盛年，不思正途營生，竟冀望以此恐嚇之方式
    獲取財物，其犯罪動機實屬可議，渠等以假扮警察、剝奪被
    害人行動自由之方式為本件恐嚇取財犯行，犯罪情節遠較單
    純以言語恐嚇取得財物為重，再就被告僅參與開車，與其餘
    同案被告相較參與程度較低，且犯後不論於偵查或本院審理
    時均能坦承犯行，並在偵查中供出其餘共犯，犯後態度良好
    ，足認已見悔悟，另又衡以被告等人分得財物之多寡、被害
    人所受損害等一切情狀，量處如主文所示之刑。
四、扣案之門號0000000000號SIM 卡1 張，係電信公司於出租行
    動電話門號予消費者使用時，即同時附帶提供之晶片卡，作
    為消費者門號使用之介面，故電信公司接受消費者申辦門號
    並將該門號開通上線時，該晶片卡之所有權已移轉於消費者
    （最高法院99年度台上字第2736號判決參照），且連同扣案
    之行動電話1 支（即本院99年度刑管字第1940號扣押物品清
    單編號3 所示），為共犯周月嬌所有，用於與林聖榮聯繫提
    供本件犯罪情資，爰依刑法第38條第1 項第2 款規定宣告沒
    收。而被告林聖榮所持用與被告周月嬌聯絡用之0000000000
    號SIM 卡及使用之手機，並未扣案，無證據證明現仍存在而
    未滅失，為免將來執行之困難，不另宣告沒收。另扣案被告
    楊崇嵐所有之行動電話2 支，無證據證明係供本件犯行所用
    ，無從宣告沒收。
據上論斷，應依刑事訴訟法第299 條第1 項前段、第300 條，刑
法第28條、第346 條第1 項、第302 條第1 項、第55條、第47條
第1 項、第38條第1 項第2 款，刑法施行法第1 條之1 第1 項、
第2 項前段，判決如主文。
本案經檢察官黃俊華到庭執行職務。
中    華    民    國   100    年    5     月    6     日
                  刑事第六庭   審判長法  官  錢建榮
                                     法  官  黃翊哲
                                     法  官  陳德池
以上正本證明與原本無異。
如不服本判決應於收受判決後10日內向本院提出上訴書狀，並應
敘述具體理由。其未敘述上訴理由者，應於上訴期間屆滿後20日
內向本院補提理由書( 均須按他造當事人之人數附繕本) 「切勿
逕送上級法院」。
                                     書記官  李玉華
中    華    民    國   100    年    5     月    9     日
附錄論罪科刑法條全文：
中華民國刑法第346 條
（恐嚇取財得利罪）
意圖為自己或第三人不法之所有，以恐嚇使人將本人或第三人之
物交付者，處6 月以上5 年以下有期徒刑，得併科1 千元以下罰
金。
以前項方法得財產上不法之利益，或使第三人得之者，亦同。
前二項之未遂犯罰之。
中華民國刑法第302 條
（剝奪他人行動自由罪）
私行拘禁或以其他非法方法，剝奪人之行動自由者，處5 年以下
有期徒刑、拘役或3 百元以下罰金。
因而致人於死者，處無期徒刑或7 年以上有期徒刑，致重傷者，
處3 年以上10年以下有期徒刑。
第1 項之未遂犯罰之。